【裁判字號】    94,訴,789
【裁判日期】    950323
【裁判案由】    水利法
【裁判全文】
臺北高等行政法院判決
                                     94年度訴字第00789號
                              .
原      告  甲○○
訴訟代理人  丁○○
            簡燦賢  律師
被      告  經濟部
代  表  人  何美玥（部長）
訴訟代理人  庚○○
            己○○
            戊○○
上列當事人間因水利法事件，原告不服行政院中華民國94年2月
15日院台訴字第0940081067號訴願決定，提起行政訴訟。本院判
決如下：
    主  文
原告之訴駁回。
訴訟費用由原告負擔。
    事  實
一、事實概要：原告領有經濟部水利署 (下稱水利署)92 年7 月
    29日水授九字第09289002130 號土石採取使用河川公（私）
    地許可書（下稱土石採取許可書），經核准自92年7 月29日
    起至93年7 月31日止於花蓮縣鳳林鎮○○段壽豐溪之河川區
    ○○○○路橋下游4040公尺附近）公有地採取土石，採取標
    高：上游91.65 公尺、下游85.64 公尺，不得逾越許可深度
    。嗣經濟部水利署第九河川局（下稱第九河川局）於93年7
    月26日查獲原告超深採取土石，被告審認原告已違反水利法
    第78條之1 第3 款規定，依同法第92條之2 第7 款規定，以
    93年8 月5 日經授水字第09320276060 號處分書處原告罰鍰
    新臺幣 (下同)500 萬 元。原告不服，提起訴願，經決定駁
    回後，遂提起本件行政訴訟。
二、兩造聲明：
    (一)原告聲明：訴願決定、原處分均撤銷。
    (二)被告聲明：駁回原告之訴。
三、兩造之爭點：第九河川局有無在現場進行檢測及原告有無超
                挖土石之情形？
    (一)原告主張之理由：
      1.按原告領有之前開土石採取許可書，經核准採取之數量
        為71947 立方公尺，核准面積為5 公頃，實際執行開採
        業務為原告之父丁○○。惟查，原告於93年7 月7 日始
        經經濟部礦務局核准開採，至原告經核准開採終止日同
        年月30日，僅餘20餘日可開採時間，迄第九河川局於93
        年7 月27日命令停止開採時，實際開採數量為4 萬餘立
        方公尺，遠不足核准數量，且僅有核准數量之58.37%左
        右。又原告尚未著手開採時，第九河川局要求原告於每
        50公尺釘立界樁壹枝，並遂枝探勘記載深度，作為採取
        砂石深度之標準，原告乃聘請礦業技師乙○○測量釘立
        界樁22枝，並將界樁表交付原告以為開採標準，該表於
        第九河川局於93年7 月14日會測時，已交付該局存查，
        請該局提出相關卷宗足明原告在檢測過程中並無逾越採
        取之事實。
      2.查第九河川局於原告式開採首日即93年7 月7 日是日，
        即派三名河川駐警及承辦工程師檢測，並陸續於7 月9
        日、14日、19日、26日、27日等每隔數日，即指派大批
        人員會同檢測，前後20日間竟會同檢測達6 次之多，該
        局意圖干擾原告採取昭然若揭。前數次檢測由該局丙○
        ○、河川駐警三至六人到場指導檢測，渠等經詳細測量
        檢測，對於原告採取之過程、數量、範圍亦無異議，並
        告知原告並無任何違法採取之情況，且所有檢測過程，
        均由河川駐警舉標杆作為測量基準，並以光波經緯儀詳
        細測量、記錄、製作相關資料文書並要求原告簽署。詎
        93年7 月26日下午約4 時許，張晟城及駐警四名到場，
        在尚未檢測之際，即直指原告有超挖情形，並命令即時
        停工，不料翌日即同年月27日早上9 時許，第九河川局
        前開人員仍到現場，原告之父央求明確告知所謂超挖究
        係何指，苟有超挖情形，原告同意立即補救，伊等不但
        不予告知，並斥責原告之父命令停止開採。
      3.次查，上揭界樁表因礦業技師乙○○之誤植，將表中界
        樁編號b4及b5重覆，致編號b6、b7、b8、b9等界樁均位
        移，造成原告依該表記載之可採深度採取砂石，或採取
        深度不足，或超深採取，確屬乙○○錯誤所致，原告相
        信專業豈能苛責原告。另原告核可採取數量為71,934平
        方公尺，原告逆向以界樁為標準自b9開挖，開挖至b4、
        b5左右即遭第九河川局命令停止開挖，尚有a3、a2、a1
        、d 、c 、b 、a 界樁部分不及開挖，實際迄第九河川
        局命令停止採取時，被告僅採取4 萬餘立方公尺，尚餘
        3 萬立方公尺之砂石得以採挖，可預期在核准日屆滿時
        ，已無足夠時間挖取全部核准數量，原告焉有非法超挖
        深度採取砂石之理，豈不荒謬。又原告於93年9 月13
        日發函乙○○請其說明原委，伊覆函稱：「…該局未告
        知有疏漏誤植情事，是以台端與本人在未檢討及核對資
        料之前均不知有錯誤情形…。」足證原告確因不知而有
        可能有誤採之虞，在礦業技師承認發生錯誤，被告復於
        多次檢測中不予告知，原告遭鉅額罰款，確屬冤抑！
      4.次查，原告僅為名義申請人，原告之父丁○○始為實際
        負責人，與第九河川局會勘、接洽等互動悉由丁○○為
        之，且其尚有多處採許土石之許可與第九河川局接觸甚
        深，第九河川局人員均知之甚稔。該許可區於93年7 月
        9日、14日、19日檢測時均通知丁○○到場，獨於93 年
        7月26日檢測時，並不知會實際負責人丁○○，僅通知
        對於土石採取完全外行之原告到場，當時該河川局承辦
        人丙○○在堤防上謂已測量完畢，即要原告在測量結果
        上簽名，並未告知原告有任何超挖情形；翌日即同年月
        27日早上，亦僅有丙○○及一名河川駐警到場，並要原
        告在空白之測量結果上簽名，斯時因丁○○在場並叫原
        告拒絕簽名，但張晟城仍監持要簽，丁○○乃在會測簽
        名欄上，記載「不認同丁○○」類此字眼。同日下午第
        九河川局車隊到開採區，根本沒有談三句話即走人，亦
        未加以檢測。是以，該局當日既未測量，何來被告據以
        裁罰之四張測量數據？原告懷疑該數據根本全部作假。
        又技師乙○○堅稱於93年7月27日並沒有在檢測結果上
        簽名，但在卷93年7月27日之檢測結果上，卻有在會測
        人員簽名欄上乙○○簽名，會測結果可能作假。
      5.原處分係依水利法第92條之2第7款、第78條之1第3款裁
        罰，且裁罰最高數額500 萬元有一定之依據，其依據為
        何應請予提供，至於原告逾採數量、範圍亦應由被告提
        供，不能單以檢測數據即認已達最高裁罰之標準。蓋依
        在卷處分書之違反事項欄之記載，查獲日期為93年7 月
        26 日 ，不及於93年7 月27日之檢測，93年7 月26日之
        測量點只有8 點，有在卷93年7 月26日檢測結果可憑。
        只有檢測8 點為處罰之依據，認定逾越許可之數量，如
        何計算，因何為最高額之裁罰，亦應由被告加以說明。
      6.本件既依據93年7月26日檢測結果裁罰，其上實測高程
        欄之數據減除計畫採高欄之數據，產生高差之數據。然
        所謂計畫採高，應是依據所植之界樁之計畫採高而得，
        此觀在卷「甲○○93.7.27檢測成果」對照表均以界樁
        編號為計畫採高之標準即明。93年7月26日之8點檢測成
        果，悉以所謂座標為之，編號欄直接以1至8編號，無如
        7月27日之檢測結果編號欄以界樁編號為之，是以93 年
        7月26日之檢測結果即令人莫名，至於7月26日檢測結果
        之備註欄固有c.1.1.1.2.2.3A5.B5之記載，但此似與界
        樁編號無關，因C區部分根本來不及採取，不可能有所
        謂「高差」情形，被告自應對93年7月26日檢測結果，
        提出說明，以釐清事實。
    (二)被告主張之理由：
      1.按水利法第78條之1第3款規定，河川區域內採取土石應
        經許可始得為之，其有違反者，應依同法第92條之2第7
        款規定處新臺幣100 萬元以上500 萬以下罰鍰。查原告
        原經水利署核准在前開河川公地採取土石，惟經第九河
        川局於93年7 月26日派員至現場檢測，發現原告採取深
        度已逾越水利署核發土石採取許可書許可採取高程平均
        達1.715 公尺，依「經濟部水利署辦理中央管河川土石
        採區規劃公告及管理作業要點」第15點第3 款規定檢測
        標準，係屬惡意違反規定，且其未經許可採取土石（即
        超挖）達42,000立方公尺，已違反水利法第78條之1第3
        款規定，被告依同法第92條之2 規定，處原告罰鍰500
        萬元，並無不合。
      2.次查，第九河川局為辦理許可採取土石之相關檢測作業
        ，均要求使用人設立界樁（下稱標準界樁），即檢測成
        果圖中編號a 、b 、c 、d 四支界樁，係依土石採取法
        第39條規定」規定豎立之鋼管界樁，標示內容為編號、
        範圍及計畫採石高程（即許可採取高程），並以該高程
        作為檢測是否逾越許可採取深度。至原告沿河身每50公
        尺所施作之界樁，係該局為方便原告自主檢測，輔導其
        於標準界樁間自行設立者，即檢測成果圖中b1至b9及a1
        至a9等18支補設界樁，並非採取土石之檢測依據。又原
        告於自行設立界樁上所標示之可採深度，係以測定現地
        高程減去許可採取高程所訂定，其正確與否，應由原告
        自行檢查，該局並無義務，亦未曾針對其自行施設之界
        樁進行校核。又第九河川局於93年7 月7 、9 、14、19
        日至現場檢測時，因未發現原告採取土石有超深開挖情
        事，故無異議，惟該局人員在同年月7 月26、27日至現
        場檢測時，因發現原告有超深開挖之情事，即要其停工
        辦理檢測，並會同現場負責人或代理人及檢測技士告知
        檢測結果並簽名在案，此有該局93年7 月26、27日抽查
        檢測紀錄及檢測表可稽。
      3.本案經依前述標準界樁所訂定之高程作為檢測依據，原
        告採取深度已逾越許可採取高程平均達1.715 公尺，即
        應受罰，不以其超深開採係因原告僱用之測量人員誤植
        高程所致而可免責。另依原告所稱誤植之自設界樁分別
        為b5至b9等5 支，未誤植者分別為b1至b4及a1至a9 等
        13支，然依前開93年7 月27日檢測紀錄所示，不論其自
        設界樁是否有誤植，各檢測點均逾越許可計畫高程，且
        緊鄰未誤植之a4及a5自設界樁之4-5 及5-1 檢測點，其
        逾越許可採取高程亦達1.463 及1.114 公尺，原告指稱
        其超深採取全係因補設界樁高程誤植所致，並非實情。
        又依前所述，原告採取深度逾越許可採取深度平均達1.
        715 公尺，且原許可採取數量為71,947立方公尺，原告
        實際採取數量為113,895 立方公尺，已超挖42,000餘立
        方公尺，其未經許可採取土石之事實明確，不以其僅採
        取20多天而可免責。再者，原告已採取土石之區域已遍
        及許可採取範圍各處，非其所稱有合法核准數量尚不及
        挖取，所述顯為推託狡辯之詞，不足採信。
      4.又查，土石採取法第34條規定係礦業主管機關實施安全
        衛生檢查之規定，而依水利法規定，其有未經許可採取
        土石者，應即予以取締，並無先行告戒之規定。依前所
        述，第九河川局相關人員於94年7 月7 、9 、14、19日
        日至現場勘查，並未發現有超挖情事，迄同年月26日始
        發現原告有超深開挖之情事，並非原告所稱刻意隱瞞故
        陷原告於罪。又原告超深採取土石之行為，係屬惡意違
        反規定，依前揭「經濟部水利署辦理中央管河川土石採
        區規劃公告及管理作業要點」規定，應依水利法第92條
        之2 規定處以罰鍰，被告依法處分，並無不當。
      5.末查，原告原主張其僅掛名負責人，並未參與土石採取
        工作，並辯稱93年7 月27日當天於工廠修理車輛，未到
        現場，待被告提供現場攝影光碟資料，原告始承認有在
        現場，但辯稱現場並無測量，嗣鈞院開庭現場播放光碟
        ，證明原告當日一路會同測量，但原告續辯稱僅測6點
        ，與檢測資料不符，然經被告再次檢視光碟內容，並將
        檢測點一一翻拍成照片，共為30點，因當時上需蒐證現
        場相關機具採取等資料，因此未針對所有測點全程拍攝
        ，惟攝影蒐證內容已儘量涵蓋當日會測實際狀況，絕非
        原告所稱僅測6 點，至證人乙○○稱無法確認當時是否
        於現場參加會測乙節，第九河川局當日共有河川駐警3
        人及檢測人員2 人參與該項檢測及相關蒐證任務，現場
        人員均可證實當日乙○○確實在場參與會測工作。
    理  由
一、按水利法第78條之1 第3 款規定：「河川區域內之下列行為
    應經許可：…三、採取或堆置土石。」又「有下列情形之一
    者，處新台幣100 萬及元以上500 萬元以下罰鍰：…七、違
    反第78條之1 第3 款…規定，未經許可採取或堆置土石者。
    」亦為同法第92條之2 第7 款所明定。另「經濟部水利署辦
    理違反水利法案件罰鍰金額裁罰基準」規定：違反水利法第
    78 條 之1 第3 款規定，未經許可採取土石，依同法第92條
    之2第7款處罰，其採取土石在500 立方公尺以下者，罰100
    萬元，每增加100 立方公尺 (不足100 立方公尺，以100 立
    方公尺計之)加 罰10萬元，惟不得高於500 萬元，係中央水
    利主管機關本於職權，為公平辦理違反水利法之裁處罰鍰案
    件，依行為人違章情節輕重及造成損害結果等不同情形，訂
    定不同之處罰額度及倍數，作為行使裁量權之準則，並未逾
    越法律授權目的及範圍，自得予以適用。
二、本件原告領有水利署92年7 月29日水授九字第09289002130
    號土石採取許可書，經許可自92年7 月29日起至93年7 月31
    日止，於花蓮縣鳳林鎮○○段壽豐溪公路橋下游4040公尺附
    近之河川公有地採取土石，採取標高為上游91.65 公尺、下
    游85.64 公尺，不得逾越許可深度。嗣被告以第九河川局於
    93年7 月26日查獲原告於採取區內超深採取土石，因認原告
    未經許可而超深採取土石，已違反水利法第78條之1 第3 款
    規定，依同法第92條之2 第7 款規定，於93年8 月5 日以經
    授水字第09320276060 號處分書處原告罰鍰500 萬元之事實
    ，為兩造所不爭，並有原告之土石採取許可書及被告前開處
    分書附原處分卷可稽，堪信為真實。
三、原告不服循序提起行政訴訟，主張：其經核准採取數量為71
    ,947 立 公尺，且自93年7 月7 日經礦務核准開採迄同年月
    27日被告命令停工，實際開採數量僅4 萬餘之立方公尺，並
    無超挖情形，第九河川局人員於93年7 月26日到現場未經檢
    測，即稱原告超挖並命停工，且於翌日即27日到場時，亦未
    進行檢測，何來被告據以裁罰之測量數據，況原告係依委請
    之技師乙○○測訂之界樁進行開採，若因乙○○誤植界樁編
    號及界樁位移，致有超深採取情形，亦不可苛責原告等語。
    故本件厥應予審究者，係第九河川局有無在現場進行檢測及
    原告有無超挖土石之情形？
四、經查：
    (一)第九河川局於93年7 月26日到原告開採現場例行檢測時，
      因發現原告有超深開挖情形，即要求原告停工辦理檢測確
      認，並於翌日即同年月27日會同原告及其委請之技士乙○
      ○進行會測，由乙○○與第九河川局三名人員在堤頂架設
      確定光波測量儀經緯度之位置後，由第九河川局檢測人員
      丙○○與另名河川駐警人員持稜鏡桿在各不同點插桿設定
      測量點，再以前開光波測量儀之光波打到稜鏡再反射回到
      測量儀後，測量儀即自動計算顯示該測量點之座標及高程
      ，並經技師乙○○確認後，堤頂上之第九河川局人員即將
      該數據填載於檢測表上，嗣被告依前開檢測成果計算後，
      原告計超挖41,948立方公尺等情，業據證人即第九河川局
      檢測人員丙○○到庭證述明確在卷 (見本院95年1 月23日
      準備程序筆錄)， 並有被告提出93年7 月26日、同年月27
      日檢測紀錄 (含檢測表、檢測成果圖)、93 年7 月27日現
      場檢測成果數量計算表、93年7 月23日現場錄影照片附本
      院卷可稽，即原告亦自認93年7 月26日檢測表上「甲○○
      」之簽名為其本人所寫無訛；且本院傳訊證人即原告委請
      之技師乙○○到庭作證，並提示前開93年7 月27日檢測表
      予其辨識，亦證稱：「 (93年7 月27日檢測表上之乙○○
      )是 我簽名。 (問：為何會在前開檢測表上簽名？經過如
      何？)原 告通知我河川局要檢測，要我到現場，我就在河
      堤上看河川局的人檢測，他們檢測完時，就填載在紀錄上
      給我簽名，我也把之前依河川局要求做的界樁點測量資料
      給河川局的人參考，因為本件在開工之前河川局就有要求
      自己要留多少公尺就要留界樁。」等語 (見本院95年1 月
      23日準備程序筆錄)； 即原告之訴訟代理人丁○○亦承認
      93年7 月27日檢測表上第1 頁緊接乙○○之簽名下一行所
      載：「7/7 開工7/27日本區第五次測量丁○○」等語為其
      本人書立無訛，足證第九河川局確有於93年7 月26日及同
      年月27日在現場檢測，並查獲原告超挖土石41,948立方公
      尺，已堪認定。原告空口辯稱93年7 月26未進行測量，其
      簽名之檢測表為空白表格及證人乙○○附和原告訴訟代理
      人丁○○所稱其於93年7 月27日檢測時不在現場，且丁○
      ○簽名時，該檢測表為空白等情，改稱其不記得93年7 月
      27日有無會同測量，亦無法確認當日現場錄影所示堤頂上
      之照片，有無其本人在內云云，均為事後避就迴護之詞，
      不足採信。又依前所述，第九河川局人員於93年7 月26
      日例行檢測時，已查獲原告有超挖情形，即命原告停工，
      且為確認及計算實際超挖數量，乃通知原告會同技師乙○
      ○於翌日即同年月27日到場會測，故被告依93年7 月27日
      測量計算結果據以裁量罰鍰金額，依法並無不合，原告訴
      稱原處分書記載查獲日期為93年7 月26日，不應以93年月
      27日檢測結果為裁罰依據云云，尚不足採。
    (二)次查，原告起訴原主張其於93年7 月27日並未在場，後改
      稱其當日雖有在場，但因與第九河川局人員有爭執，該局
      人員不到半小時即離去，並未實際測量，且乙○○來時，
      第九河川局人員已經走了；嗣又辯稱當天僅有測量6 點，
      並非檢測表上之36點云云，前後所述不一，且與證人乙○
      ○、丙○○及原告訴訟代理人丁○○之前開證詞不符，已
      難採信。又本院當庭播放勘驗第九河川局93年7 月27日現
      場檢測拍攝之錄影光碟結果，原告訴訟代理人丁○○當日
      有出現在現場，且堤頂現場確有架設檢測儀器及四名人員
      (證 人丙○○稱：其中一人為乙○○、另有兩名河川駐警
      及一名操作儀器並紀錄測量結果之測量人員)， 證人丙○
      ○則與另名人員持棱鏡桿設定測量點進行測量，並移動棱
      鏡桿插標測量不同斷面，期間原告亦跟在丙○○及持棱鏡
      桿的測量人員之後進行測量等情，核與被告提示之前開現
      場照片相符，且經被告依前開現場錄影光碟內容顯示拍攝
      之檢測點亦有30點，亦有被告95年2 月23日補充答辯狀所
      附檢測翻拍錄影照片30幀可證，原告辯稱現場僅測量6 點
      ，質疑檢測紀錄不實云云，自不足採；再者，第九河川局
      人員在檢測現場進行攝影之目的，係為證明確有會同原告
      等相關人員實際進行測量之事實，並非針對每個測量點之
      測量情形為全程之錄影，況本件係以電子儀器即光波測量
      儀進行測量，且第九河川局人員在堤頂架設光波測量儀確
      定測量基準點，及依光波測量儀進行測量顯示各個測量點
      之座標及高程而登載於檢測表時，原告委請之技師乙○○
      亦在現場會測並在檢測表上簽名確認無訛，已如前述，原
      告事後爭執第九河川局之檢測人員丙○○不具技師資格、
      現場錄影內容顯示測量點數量不符及未留存光波測量儀之
      電子紀錄，主張前開檢測表之紀錄不實云云，亦無足取。
    (三)又查，土石採取法第34條規定係礦業主管機關實施安全衛
      生檢查之規定，而依水利法規定，其有未經許可採取土石
      者，應即予以取締，並無先行告戒之規定。且第九河川局
      為辦理許可採取土石之相關檢測作業，均要求使用人設立
      標準界樁，即檢測成果圖中編號a 、b 、c 、d 四支界樁
      ，係依土石採取法第39條規定」規定豎立之鋼管界樁，標
      示內容為編號、範圍及計畫採石高程（即許可採取高程）
      ，並以該高程作為檢測是否逾越許可採取深度。至原告沿
      河身每50公尺所施作之界樁，係該局為方便原告自主檢測
      ，輔導其於標準界樁間自行設立者，即檢測成果圖中b1至
      b9及a1至a9等18支補設界樁，並非採取土石之檢測依據，
      是原告於自行設立界樁上所標示之可採深度，採測定現地
      高程減去許可採取高程而訂定，其正確與否，即應由原告
      自行檢查，第九河川局對其並無進行校核之義務至明。故
      本件經第九河川局依前述標準界樁所訂定之高程為檢測依
      據進行檢測結果，原告採取深度既已逾越許可採取高程平
      均達1.715 公尺，依法即應受罰，不以其超深開採係因原
      告僱用之測量人員乙○○誤植高程所致而可免責。況依原
      告所稱誤植之自設界樁分別為b5至b9等5 支，未誤植者分
      別為b1至b4及a1至a9等13支，然依前開93年7 月27日檢測
      紀錄所示，不論其自設界樁是否有誤植，各檢測點均逾越
      許可計畫高程，且緊鄰未誤植之a4及a5自設界樁之4-5 及
      5-1 檢測點，其逾越許可採取高程亦達1.463 及1.114 公
      尺，原告指稱其超深採取全係因補設界樁高程誤植所致，
      亦不足採。
五、綜上所述，原告所陳各節，均無足取。被告以原告採取土石
    逾越許可深度，已違反首揭水利法第78條之1 第3 款規定，
    依同法第92條之2 第7 款及經濟部水利署辦理違反水利法案
    件罰鍰金額裁罰基準規定，審酌原告超深採取土石達41,948
    立方公尺，裁處原告罰鍰500 萬元之處分，於法並無違誤，
    訴願決定予以維持，亦無不合，原告仍執前詞，訴請撤銷，
    為無理由，應予駁回。
據上論結，本件原告之訴為無理由，爰依行政訴訟法第98條第3
項前段，判決如主文。
中    華    民    國    95    年     3    月   23     日
                        第二庭審判長法  官  徐瑞晃
                                    法  官  吳慧娟
                                    法  官  蕭惠芳
上為正本係照原本作成。
如不服本判決，應於送達後20日內，向本院提出上訴狀並表明上
訴理由，如於本判決宣示後送達前提起上訴者，應於判決送達後
20日內補提上訴理由書（須按他造人數附繕本）。
中    華    民    國    95    年     3    月   23     日
                                    書記官  李淑貞


司法院資訊處製作；財團法人民間司法改革基金會備份。
